【裁判字號】    95,台上,4202
【裁判日期】    950731
【裁判案由】    違反毒品危害防制條例
【裁判全文】
最高法院刑事判決            九十五年度台上字第四二０二號
    上  訴  人  甲○○
上列上訴人因違反毒品危害防制條例案件，不服台灣高等法院高
雄分院中華民國九十五年四月二十八日第二審判決（九十四年度
上訴字第一四五六號，起訴案號：台灣高雄地方法院檢察署九十
三年度偵字第三七六四號），提起上訴，本院判決如下：
    主  文
原判決撤銷，發回台灣高等法院高雄分院。
    理  由
本件原判決認定上訴人甲○○明知海洛因為第一級毒品，未經許
可，不得非法持有、販賣，乃意圖營利，基於販賣第一級毒品海
洛因（下稱海洛因）之犯意，於民國九十三年二月十日某時許，
在高雄市前鎮區某處夜市，以新台幣十七萬元之代價，向綽號「
順仔」之成年男子，購得一百十餘公克之海洛因，以電子磅秤三
台、杓子四支、分裝夾鏈袋等物，在同上前鎮區○○路二十號二
十六樓之十三室住處，將之分裝成毛重零點三公克或零點四公克
之小包裝、共計五百六十八小包，擬伺機出售予不特定人牟利。
嗣於同月十二日十六時許，經高雄市政府警察局前鎮分局警員前
往搜索，在客廳桌上查扣海洛因五百六十三包，在臥室桌子抽屜
內查扣海洛因五小包（合計淨重一一○點五三公克，純度百分之
二十二點四一，純質淨重二十四點七七公克，空包裝重一一九點
九三公克）、電子磅秤三台、杓子四支及大型分裝袋四包、小型
分裝袋一包，共計二千八百五十個空夾鏈袋等情。因而撤銷第一
審之判決，改判論上訴人販賣第一級毒品罪，處無期徒刑，褫奪
公權終身。固非無見。惟查：(一)證據之證明力，雖得由法院自由
判斷，然此項自由判斷職權之行使，須不違背一般經驗之法則；
所謂經驗法則係指基於普通日常生活之經驗而得之定則，並非個
人主觀之推測。如證據本身依照吾人日常生活經驗所得之定則觀
察，尚非無疑竇時，則遽難採為判決之基礎。原判決認定上訴人
向「順仔」之成年男子，購入一百十餘公克之海洛因後，隔二日
即為警在其住處查獲，扣得海洛因五百六十八小包（合計淨重一
一○點五三公克，純度百分之二十二點四一，純質淨重二十四點
七七公克），該等海洛因均為稀釋後非純度之海洛因，此外現場
並未再發現有純質之海洛因，足見上訴人購入海洛因之重量與查
扣之海洛因相當，顯見其向「順仔」購入海洛因時，已稀釋完成
，上訴人僅加以分裝而已。而上訴人於九十三年二月十二日為警
查獲後，經採集其尿液囑託高雄市立凱旋醫院鑑驗結果，呈嗎啡
陽性反應，此有高雄市立凱旋醫院煙毒尿液檢驗成績書在卷可稽
。茲原判決以「一般自己施用海洛因者，於購入海洛因後，不會
稀釋海洛因，而購入海洛因欲轉售圖利者，則會稀釋海洛因。上
訴人購入之海洛因如欲自己施用，自無稀釋之必要，且可依未稀
釋之分量分裝自己施用之數量，並無礙於其一天施用多次海洛因
之情形。然其卻以販賣海洛因者所用之方式稀釋海洛因後再分裝
，且每小包之重量大致相同……」等語，認定上訴人於購入海洛
因之初，非供己施用，專以稀釋分裝、售賣圖利為目的，其所認
定之事實似與卷內證據資料不相適合，且對證據證明力之判斷，
是否與一般經驗法則無違，亦堪質疑，遽行定讞，自不足以昭折
服。(二)依法務部調查局鑑定通知書記載：「送驗白粉五百六十八
包，，合計淨重一一○點五三公克，純度百分之二十二點四一，
純質淨重二十四點七七公克」，是本件扣案毒品純質重量僅二十
四點七七公克，尚不及一兩（三十七點五公克）。再就法務部法
醫研究所九十四年二月二日第○九四○○○○四三五號函引用英
國藥學協會所編著之文獻記載：「海洛因一般劑量為每四小時施
用五至十毫克（純品）；即每日三十至六十毫克，其最低致死劑
量為二百毫克，若單次施用超過該劑量，即有致命之可能」。本
件扣案毒品純度重量僅二十四點七七公克（二四七點七毫克），
以每日用量三十毫克計算，只合八天使用量，若以每日用量六十
毫克計算，則只合四天使用量。則上訴人辯稱：其於購入之初係
供己施用，尚非全無可取，縱令其事後另萌生將毒品分裝成小包
售賣予他人牟利，亦僅該當於意圖販賣而持有毒品罪責，原審不
待其到庭陳述，以經合法傳喚無正當理由不到庭，逕行變更檢察
官起訴法條，改判論其販賣第一級毒品罪，處以無期徒刑重刑，
其適用法則是否妥適，亦值斟酌。(三)判決不適用法則或適用不當
者，為違背法令，刑事訴訟法第三百七十八條定有明文。原判決
論處上訴人販賣第一級毒品罪，量處無期徒刑，並宣告褫奪公權
終身，卻於據上論斷欄，引用刑法第三十七條第二項之法條，併
有判決適用法則不當及理由矛盾之可議。以上為上訴意旨所指摘
及本院得依職權調查之事項，應認原判決有發回更審之原因。
據上論結，應依刑事訴訟法第三百九十七條、第四百零一條，判
決如主文。
中    華    民    國  九十五  年    七    月  三十一  日
                      最高法院刑事第二庭
                          審判長法官  紀  俊  乾
                                法官  黃  正  興
                                法官  陳  東  誥
                                法官  花  滿  堂
                                法官  陳  世  淙
      本件正本證明與原本無異
                                      書  記  官
中    華    民    國  九十五  年    八    月    二    日
                                                      Ｑ


司法院資訊處製作；財團法人民間司法改革基金會備份。
